【裁判字號】    94,易,1466
【裁判日期】    950309
【裁判案由】    詐欺
【裁判全文】
臺灣臺北地方法院刑事判決              94年度易字第1466號
公  訴  人  臺灣臺北地方法院檢察署檢察官
被      告  乙○○
上列被告因詐欺案件，經檢察官提起公訴（94年度偵續字第222
號），本院判決如下：
    主  文
乙○○意圖為自己不法之所有，以詐術使人將本人之物交付，處
有期徒刑陸月，如易科罰金，以參佰元折算壹日。
    事  實
一、乙○○明知臺灣高爾夫俱樂部所發行之會員證，除於特定時
    間准許會員捐獻新臺幣（下同）一百萬至一百十五萬元不等
    之金額後，可變更為可轉讓之會員證外，均屬不可轉讓。而
    其所有之由上開俱樂所發行之會員證，因未曾在俱樂部所指
    定之時間內辦理上述捐獻，係屬於不可轉讓之會員證，依俱
    樂部之規定除得由配偶或直系血親卑親屬承受外，不得自由
    轉讓。但因須錢週轉，適四維航業股份有限公司（下稱四維
    公司）之代表人丙○○曾向其提及有意以公司出資購買高爾
    夫球俱樂部之會員證，乙○○認有可乘之機，竟意圖為自己
    不法之所有，於民國九十二年十一月間，向丙○○表示可出
    售其所有之上開會員證，並謊稱僅須一、二個月之時間，即
    可辦妥會員證移轉過戶手續，隱瞞其所有之會員證係屬不可
    轉讓球證之事實，使丙○○陷於錯誤，而於同年月十八日與
    乙○○簽約，同意以一百八十萬元價購乙○○所有之上開會
    員證，並即簽發面額合計共一百八十萬元之支票二紙支付價
    款。詎乙○○順利領取上開款項後，遲不配合辦理會員移轉
    過戶之相關手續，經丙○○再三催促無效，主動向俱樂部查
    證後，始知乙○○所出售之會員證係屬不能自由轉讓之會員
    證，乃要求解除契約，乙○○始於九十二年十二月二十九日
    函復丙○○：適逢高爾夫俱樂部禁止會員證買賣期間，無法
    辦理過戶事宜，貴不願拖延等待，致將此買賣取消，本人也
    無奈同意取消等語。惟乙○○雖表示同意解除契約，但遲不
    返還上開已付之價款，丙○○至此始知受騙。
二、案經四維航業股份有限公司訴由臺灣臺北地方法院檢察署檢
    察官偵查起訴。
    理  由
一、訊據被告乙○○固坦承於九十二年十一月間以一百八十萬元
    之價格出售其所有由臺灣高爾夫俱樂部所發行之會員證予告
    訴人，並已依約取得價款，以及其所有之上開會員證於出售
    當時確屬不可轉讓之會員證，於出售當時亦有告知告訴人之
    代表人丙○○可於一、二個月內辦妥移轉過戶手續，嗣並經
    由雙方合意解除契約，買賣價金迄今分文未還等情不諱，惟
    矢口否認有何詐欺之犯行，並辯稱：伊所有的球證原來是屬
    於非轉讓會員，但並不是絕對不能轉讓，每年都會開放，只
    要繳一百萬元就可以轉讓，賣給告訴人時還沒有開放轉讓，
    但是該俱樂部的理事甲○○曾告知伊在九十二年十二月會開
    放轉讓，所以才會向丙○○稱二個月可以過戶，但是因後來
    沒有開放，以致無法過戶，不是故意要騙告訴人。又伊因缺
    錢週轉，所以向丙○○借錢，丙○○願意幫他，同意支付一
    百八十萬元云云。惟查：
  (一)臺灣高爾夫俱樂部所發行之會員證，原均屬不可轉讓，只能
    由會員之配偶或其直系血親卑親屬聲請承受。但該俱樂部曾
    因特殊事由，於八十四年六月一日起至八十四年七月三十一
    日止，及八十九年十二月二十日至九十年三月一日止，先後
    二次開放會員自動捐助球場固定金額（金額分別為一百萬與
    一百一十萬）建設費用後，始可將原不可轉讓之會員證轉換
    成可自由轉讓會員證一節，業據證人即臺灣高爾夫球俱部理
    事甲○○於本院審理時結證（參本院九十五年二月二十三日
    審判筆錄）在案，並有臺灣高爾夫俱樂部九十三年十一月二
    十五日台高經德字第三○七四號函（參九十三年調偵字第四
    ○四號卷第二三頁）在卷可稽。該俱樂部第三次開放由會員
    捐獻，將不可轉讓會員證變更為可轉讓會員證之時間為九十
    四年四月十六日起至九十四年六月十五日止，捐獻金額為一
    百一十五萬元，亦據證人甲○○作證在卷，並有臺灣高爾夫
    俱樂部九十四年五月份會刊一份附卷可查。由上述開放捐獻
    變更為可自由轉讓會員證之時間來看，十年間只開放三次，
    並非如被告所言每年都會開放，因此，是否開放對俱樂部而
    言，顯然是十分慎重之事，是就客觀而言，被告根本無從預
    期於出售後二個月內會第三度開放。又被告所有之臺灣高爾
    夫俱樂會員證係屬不得自由轉讓之會員證一節，為被告所自
    承，並有該俱樂部九十三年八月十三日台高經德字第三○五
    ○號函（參調偵字第四○四號卷第七頁）在卷可稽。是被告
    所有之會員證係屬不得自由轉讓予他人之會員證，至為明確
    。
  (二)被告於九十二年十一月十八日與告訴人公司之代表人丙○○
    簽立買賣契約，以一百八十萬元之價格將上開依規定不得自
    由轉讓之會員證出售予丙○○，雙方約定簽約後二個月內辦
    理過戶手續，被告並已依法取得全部價款等情，亦為被告所
    是認，並經證人丙○○於本院審理時結證：被告知道伊在打
    球，主動提起出售會員證，並稱連過戶費共一百八十萬元，
    伊開二張票支付，被告說一、二個月會過戶給伊，被告並沒
    有說會員證是否不能轉讓，是後來被告沒辦過戶，打電話去
    球場問，才知道那是不可轉讓的球證，被告沒有說要過一段
    時間才可以轉讓等語（參本院九十五年一月十二日審判筆錄
    ）在案。此外，並有讓渡書（參偵續字第二二二號卷第十六
    頁）、帳款簽回單、華南商業銀行存款往來明細表（參偵字
    第一三七三六號卷第五、六頁）附卷可按。又被告所擁有之
    會員證，係於八十三年六月二十九日以承受方式取得，此有
    臺灣高爾夫俱樂部之上開第三○五○號函復所附之臺灣高爾
    夫俱樂部入會申請書可稽（參調偵字第四○四號卷第八頁）
    ，迄其與告訴人代表人丙○○簽訂買賣契約時已九年餘，被
    告對於其所有之上開會員證在球場未開放自由捐獻，或未依
    球場規定捐獻前，根本不得自由轉讓予他人，自當至為明瞭
    。被告既明知其所有之會員證根本無法移轉過戶予四維公司
    ，且無法預期俱樂部於何時會再度開放，竟在與丙○○簽立
    買賣契約時，非但未曾向丙○○說明其所有之會員證係屬不
    得轉讓，反而向丙○○表示一、二個月內即可辦理過戶，使
    丙○○陷於錯誤以為可依法辦理過戶取得權利，而同意承買
    並交付一百八十萬元。其施用詐術而使告訴人代表人丙○○
    支付一百八十萬元之財物之事實，已可認定。
  (三)被告雖執上詞置辯，但查，證人甲○○於本院審理時固結證
    稱：是有跟被告講過可能會開放，但這是要經過理事會的決
    定，不是伊能掌控的，伊也不能保證，也沒有把握是否開放
    ，只知道有會員在提議等語（參同上日筆錄）。而查俱樂部
    於當時根本未曾決議開放會員自由捐獻，是縱證人甲○○曾
    對被告提及有會員提議，有可能再度開放自由捐獻，但於當
    時並未決議通過，因此，是否開放仍屬未定，被告對於其所
    有之會員證，不一定可以過戶予買受人，自當甚為明瞭，其
    自應於出售時，明確告知對方，由對方決定是否承買，並就
    相關捐獻金額由何人支付進行約定，但被告非但未曾告知，
    反而向丙○○表示可於一、二個月內辦理過戶，其有意詐騙
    丙○○甚明，所辯因誤以為會開放才出售，並非要欺騙被害
    人云云，即無可採。又被告另辯稱是因缺錢週轉，所以向丙○○借錢，是丙○○願意幫助他云云，惟質之證人丙○○結
    證稱：沒有這回事，彼此間只是單純球證買賣等語在卷（同
    上日筆錄）。且觀之本件會員證買賣，丙○○係以四維公司
    名義與被告訂約，並以四維公司名義之支票支付價款，果丙○○係為幫助被告，而單純借款予被告，丙○○自應以自己
    之名義出借款項，且應就清償期限，借款利息等事項為約定
    ，但本件雙方彼此間並無上開有關借貸之任何約定，而只有
    買賣價金及買賣標的物，過戶時間之約定，足見雙方間確實
    僅是單純的會員證買賣交易而已，是證人丙○○稱：雙方間
    是單純的球證買賣，應屬可信。被告此部分所為之辯解，亦
    無可採信。
  (四)綜合上述， 本件被告詐欺之犯行，事證明確，洵堪認定。
二、核被告所為係犯刑法第三百三十九條第一項之詐欺罪。爰審
    酌被告因個人須資金週轉，不以正當途徑借取，竟利用丙○○有意購買球證之機會，而將根本不能轉讓之會員證轉讓予
    被害人，以詐取金錢，其本件所詐得之金額達一百八十萬元
    ，以及迄今二年餘被告未清償分文等一切情狀，量處如主文
    所示之刑，併諭知易科罰金之折算標準。
據上論斷，應依刑事訴訟法第二百九十九條第一項前段，刑法第
三百三十九條第一項、第四十一條第一項前段，罰金罰鍰提高標
準條例第一條前段、第二條，判決如主文。
本案經檢察官張書華到庭執行職務
中    華    民    國    95    年    3     月    9     日
                  刑事第四庭  審判長法  官  劉慧芬
                                    法  官  郭惠玲
                                    法  官  李桂英
以上正本證明與原本無異。
如不服本判決，應於判決送達後10日內，向本院提出上訴狀。
                                    書記官  黃鈴容
中    華    民    國    95    年    3     月    9     日
附錄本案論罪科刑法條全文：
刑法第三百三十九條第一項：
意圖為自己或第三人不法之所有，以詐術使人將本人或第三人之
物交付者，處5年以下有期徒刑、拘役或科或併科1千元以下罰金
。


司法院資訊處製作；財團法人民間司法改革基金會備份。
